ACORDAO-COMPLETO-2433834

ACÓRDÃO 8282/2021 ATA 20/2021 - SEGUNDA CÂMARA

VISTOS, relatados e discutidos os presentes autos de Tomada de Contas Especial instaurada Departamento do Programa Calha Norte, em desfavor de João Medeiros Campelo, em razão da não comprovação da regular aplicação dos recursos repassados pela União por meio do Convênio 395/PCN/2014 (Siconv 801.222) , celebrado com o Ministério da Defesa, que tinha por objeto a pavimentação com drenagem, calçada, meio fio e sarjeta no município;
ACORDAM os Ministros do Tribunal de Contas da União, reunidos em Sessão da 2ª Câmara, ante as razões expostas pelo Relator, em:
9.1. considerar revéis Apunvene Aguiar Maia e a empresa R.A. da Costa Construções Ltda., com fundamento no § 3º, art. 12, Lei 8.443/1992;
9.2. acolher as alegações de defesa apresentadas por João Medeiros Campelo;
9.3. aproveitar as alegações de defesa apresentadas por João Medeiros Campelo e demais manifestações na fase interna desta Tomada de Contas Especial em benefício da empresa R.A. da Costa Construções Ltda. e de Apunvene Aguiar Maia.
9.4. julgar regulares com ressalva, nos termos do arts. 1º, inciso I, e 16, inciso II, e 23, inciso II, da Lei 8.443/1992, c/c os arts. 1º, inciso I, 208 e 214, inciso II, do Regimento Interno, as contas do João Medeiros Campelo, de Apunvene Aguiar Maia e da empresa R.A. da Costa Construções Ltda., dando-lhes quitação;
9.5. dar ciência desta deliberação ao Departamento do Programa Calha Norte (Ministério da Defesa) e aos responsáveis.

Tomada de Contas Especial instaurada pelo Departamento do Programa Calha Norte, em desfavor de João Medeiros Campelo (CPF 342.917.922-04), prefeito do Município de Itamarati/AM na gestão de 1/1/2013 a 31/12/2016, em razão da não comprovação da regular aplicação dos recursos repassados pela União por meio do Convênio 395/PCN/2014 (Siconv 801.222), celebrado com o Ministério da Defesa, que tinha por objeto a pavimentação com drenagem, calçada, meio fio e sarjeta no município

Segunda Câmara

Município de Itamarati - AM.

3. Interessados/Responsáveis:
3.1. Interessado: Departamento do Programa Calha Norte (14.665.070/0001-73).
3.2. Responsáveis: Apunvene Aguiar Maia (XXX.957.322-XX); Costa e Damasceno Construção Ltda. (14.418.961/0001-25); João Medeiros Campelo (XXX.917.922-XX).

13.1. Ministros presentes: Bruno Dantas (Presidente), Augusto Nardes, Aroldo Cedraz (Relator) e Raimundo Carreiro.
13.2. Ministro-Substituto presente: Marcos Bemquerer Costa.

AROLDO CEDRAZ

Inicio este Relatório transcrevendo a instrução de peça 108, produzida no âmbito da Secretaria de Controle Externo de Tomada de Contas Especial (SecexTCE) , cujo encaminhamento contou a anuência do corpo dirigente daquela unidade técnica (peças 109-110) :
"INTRODUÇÃO
1.	Trata-se de Tomada de Contas Especial instaurada pelo Departamento do Programa Calha Norte, em desfavor de João Medeiros Campelo (CPF XXX.917.922-XX) , prefeito do Município de Itamarati/AM na gestão de 1/1/2013 a 31/12/2016, em razão da não comprovação da regular aplicação dos recursos repassados pela União por meio do Convênio 395/PCN/2014 (Siconv 801.222) , celebrado com o Ministério da Defesa, que tinha por objeto a pavimentação com drenagem, calçada, meio fio e sarjeta no município (peça 11) . 
HISTÓRICO
2.	O Convênio foi celebrado no valor de R$ 1.889.075,00, dos quais R$ 1.843.000,00 seriam provenientes do Orçamento Geral da União e R$ 46.075,00 corresponderiam à contrapartida do município. A União liberou os recursos em duas parcelas no valor de R$ 921.500,00, conforme as Ordens Bancárias 20150B800109, de 30/9/2015 (peça 16) , e 20160B800052, de 2/5/2016 (peça 38) .
3.	Teve vigência compreendida no período de 10/7/2014 a 29/9/2016 e previa até 60 dias para a apresentação da prestação de contas, contados do término da vigência ou da conclusão do objeto pactuado, conforme cláusula décima quarta, subcláusula primeira, do termo do ajuste (peça 11, p. 10) .
4.	Para a execução do convênio o município celebrou o Contrato 016/2015 (peça 21) com a sociedade empresária R.A. Da Costa Construções Ltda. (CNPJ 14.418.961/0001-25) , no valor de R$ 1.882.331,94. A empresa emitiu as seguintes notas fiscais:
	Documento - NF
	Data
	Valor (R$) 
	Localização

	326
	24/12/2015
	323.012,58
	Peça 25

	370
	25/1/2016
	576.952,41
	Peça 29

	479
	25/5/2016
	463.463,18
	Peça 39

	539
	27/7/2016
	518.903,77
	Peça 44

	TOTAL
		1.882.331,94
	
5.	O DPCN realizou vistoria nas obras, tendo emitido o relatório de visita in loco, datado de 27/7/2017 (peça 50) , no qual a equipe técnica concluiu que a parcela executada do objeto correspondia a 90,80% do acordado no convênio, possuindo serventia.
6.	Mediante o Parecer Financeiro 864, de 8/8/2017 (peça 51) , o DPCN concluiu que em razão das constatações do relatório de visita técnica de peça 50, verificou-se o débito para com a União no valor de R$ 169.040,78 em valores originais.
7.	O responsável, Sr. João Medeiros Campelo, foi notificado via edital na data de 19/3/2018, solicitando devolução dos recursos repassados em razão de glosa das despesas (peça 54) . Todavia, manteve-se silente.
8.	Diante do não saneamento das irregularidades verificadas e da não devolução dos recursos, no Relatório de TCE 017/2018 (peça 65) , o tomador de contas concluiu que o prejuízo corresponde ao valor original de R$ 169.040,78, imputando-se a responsabilidade ao Sr. João Medeiros Campelo (CPF XXX.917.922-XX) , prefeito do Município de Itamarati/AM na gestão 1/1/2013 a 31/12/2016.
9.	O Relatório da Secretaria de Controle Interno 04/2019/CISET (peça 66) também chegou às mesmas conclusões. Após serem emitidos o Certificado de Auditoria e o Pronunciamento Ministerial (peças 67-69) , o processo foi remetido a esse Tribunal.
10.	Na instrução preliminar (peça 71) concluiu-se pela necessidade de realização de citação do Sr. João Medeiros Campelo (CPF XXX.917.922-XX) , prefeito do Município de Itamarati/AM na gestão 1/1/2013 a 31/12/2016, solidariamente com a empresa R.A. Da Costa Construções Ltda. (CNPJ 14.418.961/0001-25) , para a irregularidade abaixo:
	Responsável: João Medeiros Campelo.
	Irregularidade: falhas na execução do objeto do Convênio 395/PCN/2014, Siconv 801222, celebrado entre o Ministério da Cidade e a Prefeitura Municipal de Itamarati/AM, tendo por objeto "Pavimentação com drenagem, calçada, meio fio e sarjeta no município", em virtude de execução parcial por serviços não executados, representando execução parcial do objeto, conforme apurado no relatório de visita in loco inserido à peça 50 do presente processo. 
	Conduta: recebimento dos serviços e realização dos pagamentos à empresa contratada por serviços não executados. 
	Responsável: R.A. Da Costa Construções Ltda. (CNPJ 14.418.961/0001-25) .
	Irregularidade: irregularidade na execução do contrato 016/2015 celebrado com a Prefeitura de Itamarati/AM para execução do objeto do Convênio 395/PCN/2014, Siconv 801222, celebrado entre o Ministério da Cidade e a Prefeitura Municipal de Itamarati/AM, tendo por objeto "Pavimentação com drenagem, calçada, meio fio e sarjeta no município", em virtude de execução parcial por serviços não executados, representando execução parcial do objeto, conforme apurado no relatório de visita in loco inserido à peça 50 do presente processo. 
	Conduta: recebimento de pagamentos por serviços não executados, representando execução parcial do objeto.
11.	A proposta de encaminhamento contou com a anuência do Secretário da Secex-TCE (peça 73) , implementada por meio das seguintes comunicações processuais: 
	I - Responsável: João Medeiros Campelo (CPF XXX.917.922-XX) , prefeito do Município de Itamarati/AM na gestão 1/1/2013 a 31/12/2016.
	Ofício/Edital
	Peça
	Endereço
	Situação
	AR

	Ofício 1599/2019-TCU/Secex-TCE, de 10/4/2019.
	76
	Rua Judith Motta, 13 - Parque 10 de Novembro - CEP 69055-755 - Manaus - AM.
	23/4/2019
	Peça 19

	II - Responsável: R.A. Da Costa Construções Ltda. (CNPJ 14.418.961/0001-25) .
	Ofício/Edital
	Peça
	Endereço
	Situação
	AR

	Ofício 1600/2019-TCU/Secex-TCE, de 10/4/2019.
	77
	Rua Padre Godofredo, S/Nº - Centro 69510-000 - Itamarati - AM.
	17/5/2019
	Peça 89

12.	A empresa foi citada por meio do Ofício 1600/2019 (peça 77) , AR em 17/5/2019 (peça 89) , todavia, não apresentou alegações de defesa. A seu turno, o Sr. João Medeiros Campelo foi citado por meio do Ofício 1599/2019 (peça 76) , AR em 23/4/2019 (peça 78) , apresentando as alegações de defesa juntadas às peças 83 a 88.
13.	Na instrução à peça 92, diante do relatado no tópico "Exame Técnico", conclui-se pela realização de citação do Sr. Apunvene Aguiar Maia, engº fiscal da obra, bem como a notificação dos demais responsáveis para, querendo, aditarem suas alegações de defesa já apresentadas.
14.	Na oportunidade, com base na argumentação do defendente João Medeiros Campelo, o auditor entendeu que o Engenheiro Civil da Prefeitura de Itamarati/AM atestou que as obras haviam sido realizadas sem quaisquer vícios, defeitos e incorreções aparentes tendo sido executadas de acordo com o cronograma de execução, o objeto do convênio. Daí surgiu a necessidade de incluir o fiscal no polo passivo da TCE, já que atestou a regularidade da execução da obra. Conforme a jurisprudência desta Corte (Acórdão 3641/2008-TCU-Segunda Câmara; relator: Ministro Ubiratan Aguiar) , a negligência na fiscalização de obra atrai para si a responsabilidade por eventuais danos que poderiam ser evitados. Nesse caso, o fiscal da obra deve ser o agente que responderá primariamente pelos danos causados pela irregularidade.
15.	Assim, em atenção à proposta de encaminhamento da instrução à peça 92, com a anuência do titular da Secex-TCE (peça 94) , foi realizada a citação do Sr. Apunvene Aguiar Maia, CPF XXX.957.322-XX, solidariamente com o Sr. João Medeiros Campelo - CPF XXX.917.922-XX, ex-prefeito do Município Itamarati/AM (1/1/2013 a 31/12/2016) , e a empresa R.A. Da Costa Construções Ltda. (CNPJ 14.418.961/0001-25) , com base na seguinte irregularidade e conduta:
	Responsável: Apunvene Aguiar Maia 
	Irregularidade: falhas na execução do objeto do Convênio 395/PCN/2014, SICONV 801222, celebrado entre o Ministério da Cidade e a Prefeitura Municipal de Itamarati/AM, tendo por objeto "Pavimentação com drenagem, calçada, meio fio e sarjeta no município", em virtude de execução parcial em desacordo com as especificações do plano de trabalho, representando execução parcial do objeto, conforme apurado no relatório de visita in loco inserido à peça 50 do presente processo.
	Conduta: atestar como realizados serviços não executados.
16.	Em cumprimento ao despacho do Secretário da Secex-TCE (peça 94) , os responsáveis foram citados por meio das seguintes comunicações processuais: 
	I - Responsável: João Medeiros Campelo (CPF XXX.917.922-XX) , prefeito do Município de Itamarati/AM na gestão 1/1/2013 a 31/12/2016.
	Ofício/Edital
	Peça
	Endereço
	Situação
	AR

	Ofício 14374/2019-TCU/Seproc, de 9/12/2019.
	98
	Eduardo Alves Marinho (OAB: 7413/AM) Procurador de João Medeiros Campelo (CPF: XXX.917.922-XX) : Rua Dr. Thomas, 225 - Nossa Senhora das Graças 69.053-035 - Manaus - AM.
	26/12/2019
	Peça 101

	II - Responsável: R.A. Da Costa Construções Ltda. (CNPJ 14.418.961/0001-25) .
	Ofício/Edital
	Peça
	Endereço
	Situação
	AR

	Ofício 14376/2019-TCU/Seproc, de 9/12/2019.
	100
	Rua Padre Godofredo, S/Nº - Centro 69510-000 - Itamarati - AM.
	7/2/2020
	Peça 103

	III - Responsável: Apunvene Aguiar Maia (CPF XXX.957.322-XX) .
	Ofício/Edital
	Peça
	Endereço
	Situação
	AR

	Ofício 14375/2019-TCU/Seproc, de 9/12/2019.
	99
	Av. Silves 1888 - Raiz - CEP 69.068-010 - Manaus - AM
	Retornou: Não existe o número
	Peça 102

	Edital 0734/2020-TCU/Seproc, de 26/5/2020.
	105-106
	Edital
	DOU de 2/6/2020
	Peça 106

17.	As providências inerentes às comunicações processuais relacionadas ao Pronunciamento da Unidade foram concluídas com validade da ciência dos responsáveis, conforme atestado à peça 107. Entretanto, desta feita, transcorrido o prazo regimental, os responsáveis Apunvene Aguiar Maia e R.A. Da Costa Construções Ltda. permaneceram silentes, devendo ser considerados revéis, nos termos do art. 12, §3º, da Lei 8.443/1992, exceto em relação ao ex-prefeito João Medeiros Campelo visto que já apresentara alegações de defesa à peça 83, a qual será analisada na Seção "Exame Técnico". 
EXAME TÉCNICO
Da validade das notificações
18. 	Preliminarmente, cumpre tecer breves considerações sobre a forma como são realizadas as comunicações processuais no TCU. A esse respeito, destacam-se o art. 179, do Regimento Interno do TCU (Resolução 155, de 4/12/2002) e o art. 4º, inciso III, § 1º, da Resolução TCU 170, de 30 de junho de 2004, in verbis:
Art. 179. A citação, a audiência ou a notificação, bem como a comunicação de diligência, far-se-ão: 
I - mediante ciência da parte, efetivada por servidor designado, por meio eletrônico, fac-símile, telegrama ou qualquer outra forma, desde que fique confirmada inequivocamente a entrega da comunicação ao destinatário; 
II - mediante carta registrada, com aviso de recebimento que comprove a entrega no endereço do destinatário; 
III - por edital publicado no Diário Oficial da União, quando o seu destinatário não for localizado. 
 (...) 
Art. 3º As comunicações serão dirigidas ao responsável, ou ao interessado, ou ao dirigente de órgão ou entidade, ou ao representante legal ou ao procurador constituído nos autos, com poderes expressos no mandato para esse fim, por meio de:
I - correio eletrônico, fac-símile ou telegrama; 
II - servidor designado; 
III - carta registrada, com aviso de recebimento; 
IV - edital publicado no Diário Oficial da União, quando o seu destinatário não for localizado, nas hipóteses em que seja necessário o exercício de defesa. 
Art. 4º. Consideram-se entregues as comunicações: 
I - efetivadas conforme disposto nos incisos I e II do artigo anterior, mediante confirmação da ciência do destinatário; 
II - realizadas na forma prevista no inciso III do artigo anterior, com o retorno do aviso de recebimento, entregue comprovadamente no endereço do destinatário; 
III - na data de publicação do edital no Diário Oficial da União, quando realizadas na forma prevista no inciso IV do artigo anterior. § 1º O endereço do destinatário deverá ser previamente confirmado mediante consulta aos sistemas disponíveis ao Tribunal ou a outros meios de informação, a qual deverá ser juntada ao respectivo processo. 
 (...) 
19.	Bem se vê, portanto, que a validade da citação via postal não depende de que o aviso de recebimento seja assinado pelo próprio destinatário da comunicação, o que dispensa, no caso em tela, a entrega do AR em "mãos próprias". A exigência da norma é no sentido de o Tribunal verificar se a correspondência foi entregue no endereço correto, residindo aqui a necessidade de certeza inequívoca. 
20.	Não é outra a orientação da jurisprudência do TCU, conforme se verifica dos julgados a seguir transcritos:
São válidas as comunicações processuais entregues, mediante carta registrada, no endereço correto do responsável, não havendo necessidade de que o recebimento seja feito por ele próprio (Acórdão 3648/2013-TCU-Segunda Câmara, Relator Ministro JOSÉ JORGE) ; É prescindível a entrega pessoal das comunicações pelo TCU, razão pela qual não há necessidade de que o aviso de recebimento seja assinado pelo próprio destinatário. Entregando-se a correspondência no endereço correto do destinatário, presume-se o recebimento da citação (Acórdão 1019/2008-TCU-Plenário, Relator Ministro BENJAMIN ZYMLER) ; As comunicações do TCU, inclusive as citações, deverão ser realizadas mediante Aviso de Recebimento - AR, via Empresa Brasileira de Correios e Telégrafos, bastando para sua validade que se demonstre que a correspondência foi entregue no endereço correto. (Acórdão 1526/2007-TCU-Plenário, Relator Ministro Aroldo Cedraz) .
21.	A validade do critério de comunicação processual do TCU foi referendada pelo Supremo Tribunal Federal, nos termos do julgamento do MS-AgR 25.816/DF, por meio do qual se afirmou a desnecessidade da ciência pessoal do interessado, entendendo-se suficiente a comprovação da entrega do "AR" no endereço do destinatário:
Ementa: agravo regimental. Mandado de segurança. Desnecessidade de intimação pessoal das decisões do tribunal de contas da união. art. 179 do regimento interno do TCU. Intimação do ato impugnado por carta registrada, iniciado o prazo do art. 18 da lei nº 1.533/51 da data constante do aviso de recebimento. Decadência reconhecida. Agravo improvido. O envio de carta registrada com aviso de recebimento está expressamente enumerado entre os meios de comunicação de que dispõe o Tribunal de Contas da União para proceder às suas intimações. O inciso II do art. 179 do Regimento Interno do TCU é claro ao exigir apenas a comprovação da entrega no endereço do destinatário, bastando o aviso de recebimento simples.
22.	Nos processos do TCU, a revelia não leva à presunção de que seriam verdadeiras todas as imputações levantadas contra os responsáveis, diferentemente do que ocorre no processo civil, em que a revelia do réu opera a presunção da verdade dos fatos narrados pelo autor. Dessa forma, a avaliação da responsabilidade do agente não pode prescindir da prova existente no processo ou para ele carreada.
23.	Ao não apresentarem suas defesas, os responsáveis deixaram de produzir prova da regular aplicação dos recursos sob suas responsabilidades, em afronta às normas que impõem aos gestores públicos, extensivo aos entes públicos e pessoas jurídicas, a obrigação legal de, sempre que demandados pelos órgãos de controle, apresentarem os documentos que demonstrem a correta utilização das verbas públicas, a exemplo do contido no art. 93 do Decreto-Lei 200/1967: "Quem quer que utilize dinheiros públicos terá de justificar seu bom e regular emprego na conformidade das leis, regulamentos e normas emanadas das autoridades administrativas competentes." 
24.	Mesmo as alegações de defesa não sendo apresentadas, considerando o princípio da verdade real que rege esta Corte, procurou-se buscar, em manifestações anteriores dos responsáveis, ou na fase interna desta Tomada de Contas Especial, se havia algum argumento que pudesse ser aproveitado a seu favor.
25.	Nesse caso, verifica-se que o ex-prefeito João Medeiros Campelo (CPF XXX.917.922-XX) , em razão de citação efetivada por intermédio do Ofício 1599/2019 (peça 76) , já havia se manifestado anteriormente (peças 83 a 88) , cujas alegações de defesa serão reavaliadas nesta fase processual, podendo, no que lhe for favorável, e aos demais responsáveis, serem aproveitados os argumentos já apresentados. 
Alegações de defesa do Sr. João Medeiros Campelo (CPF XXX.917.922-XX) , prefeito do Município de Itamarati/AM na gestão 1/1/2013 a 31/12/2016.
Argumento
26.	Inicialmente, alegou que as impropriedades constadas decorreram de defeito de execução do objeto conveniado, tendo havido integral aplicação dos recursos nas respectivas finalidades. Assim, o objeto foi substancialmente executado (90,80%) e considerado regular, enquanto as impropriedades apontadas tiveram como principal causa a suposta má execução do serviço em locais pontuais (peça 83, p. 2) .
27.	Os apontamentos do órgão técnico, conforme consta no próprio laudo, fundaram-se em impressões pontuais, a partir de inspeção visual realizada oito meses após o recebimento definitivo pela prefeitura, sem que se tenha considerado qualquer circunstância ocorrida nesse tempo (peça 83, p. 2) .
28.	Em relação à espessura das placas de concreto, ressaltou a ausência de razoabilidade, quiçá veracidade, de medições colhidas em um único ponto de cada rua pavimentada culminarem na conclusão de que toda a sua extensão teria 13 cm, ao invés dos 15 cm previstos no projeto. Nesse caso, para se chegar a uma conclusão minimamente segura em relação a espessura de toda via inspecionada (e não apenas parte dela) seria imprescindível aumentar a amostragem dos pontos medidos (medir vários pontos de cada via) e indicar o desvio padrão a partir das amostras colhidas em cada rua. O mesmo critério acima foi utilizado para concluir que " (...) em todas as pavimentações não foi executado o tratamento das juntas de dilatação com selante elástico de poliuretano..." (peça 83, p. 2) .
29.	Aduziu que os indícios de inexecução de serviços são frágeis, baseados em percepção visual. Tais elementos, contudo, não servem para formar um juízo de certeza suficiente para penalizar o gestor com julgamento pela irregularidade das contas do convênio e obrigação de restituir valores tidos por irregularmente despendidos (peça 83, p. 5) .
30.	Por fim, a vista do novel art. 22, §1º, da LINDB, e "de tudo que foi exposto", a defesa roga que se leve em consideração todas as circunstâncias mencionadas, principalmente o fato de o pagamento ter sido realizado em razão de o fiscal do contrato ter atestado a inexistência de quaisquer vícios, defeitos e incorreções e vistoria in loco ter ocorrido oito meses após o recebimento definitivo, lapso esse capaz de insurgir defeitos até então imperceptíveis. Patente, pois, a ausência de nexo causal entre a conduta do ex-gestor e o suposto dano (peça 83, p. 5-6) .
Análise
Das responsabilidades
31.	Na instrução à peça 92 concluiu-se pela citação do Sr. Apunvene Aguiar Maia (CPF XXX.957.322-XX) , em solidariedade com os demais responsáveis, na condição de engenheiro da Prefeitura de Itamarati/AM e fiscal da obra. Segundo a instrução, conforme se extrai do voto do Acórdão 3641/2008-TCU-Segunda Câmara (relator Ubiratan Aguiar) , a negligência na fiscalização de obra atrai para si a responsabilidade por eventuais danos que poderiam ser evitados. Nesse caso, o fiscal da obra deve ser o agente que responderá primariamente pelos danos causados pela irregularidade.
32.	Realmente, deve-se acrescentar que a jurisprudência desta Corte pende no sentido de responsabilizar exclusivamente o fiscal do contrato/obra, quando fica evidente que agiu com negligência em suas funções:
Acórdão 2672/2016-TCU-Plenário (Relator: Ministro Benjamin Zymler) 
Enunciado
O fiscal da obra responde por prejuízo decorrente de serviços executados com deficiência aparente e por aqueles inexistentes que foram indevidamente atestados, situação na qual, se for terceiro contratado, cabe também a restituição dos honorários recebidos pelo serviço de fiscalização mal executado, uma vez que, conforme o disposto no art. 76 da Lei 8.666/1993, o fiscal tem uma típica obrigação de resultado.
33.	Nesse caso, os documentos constantes das peças 24, 26, 30, 40, 45, 84 e 91 indicam que o Sr. Apunvene Aguiar Maia (CPF: XXX.957.322-XX) de fato exerceu as atividades de responsável técnico e fiscal da execução das obras objeto do Convênio 395/PCN/2014, de modo a configurar sua responsabilidade juntamente com a empresa R.A. Da Costa Construções Ltda. (CNPJ 14.418.961/0001-25) pelos eventuais danos decorrentes de superfaturamento ou serviços prestados com má qualidade. Por sua vez, com base na jurisprudência predominante nesta Corte, fica afastada a responsabilidade do Sr. João Medeiros Campelo (CPF XXX.917.922-XX) .
Do valor do débito
34.	No Relatório de TCE 017/2018 (peça 65) , o tomador de contas concluiu que o prejuízo corresponde ao valor original de R$ 169.040,78 (já descontado da contrapartida proporcional) , fundamentado no Laudo de Vistoria datado de 27/7/2017 (peça 50) , em que o DPCN apontou falhas na execução do objeto conveniado, mais especificamente configurada pela:
a)	Não execução do serviço "Junta de dilatação para impermeabilização, com selante elástico monocomponente a base de poliuretano, dimensões lx1 cm", correspondendo a glosa de R$ 47.078,08 (valor sem a incidência de BDI=25%) ;
b)	Execução dos serviços "Concreto fck=20mpa, virado em betoneira, sem lançamento" e "Lançamento/aplicação manual de concreto em fundações", correspondendo a glosa de R$ 91.536,10 (sem BDI=25%) .
Manifestação da empresa R.A. Da Costa Construções Ltda.
35.	A empresa R.A. Da Costa Construções Ltda., em documento datado de 28/9/2017, se manifestou na fase interna, admitindo, na oportunidade, ter sido possível a ocorrência de falhas que afetaram a qualidade dos serviços prestados. Ressalvou, contudo, que algumas alterações foram ajustadas durante a execução das obras implicando em variações entre quantidades contratadas e executadas. Afirmou que de forma global executou serviços em maior quantidade do que o contratado, comprovando a sua idoneidade (peça 88, p. 1) . 
36.	Alguns pontos do pavimento apresentaram espessura inferior (13 cm) ao projetado (15 cm) , porém são fatos pontuais que podem (riam) ser corrigidos. As camadas inferiores a 15 cm foram verificadas na extremidade do pavimento, de forma que não é correto afirmar que, com exceção do trecho denominado "Desvio", o pavimento fora executado com espessura de 13 cm (peça 88, p. 1-2) .
37.	Outros serviços foram executados em quantidades superiores ao previsto em contrato, como é (foi) o caso dos serviços de meio fio, sarjeta e calçada, apontados no relatório de fiscalização, além de serviços indispensáveis para a plena execução do objeto contratual, porém sem previsão orçamentária, como é (foi) o caso das redes de drenagem executadas em pontos essenciais das obras (peça 88, p. 2) .
38.	Outro serviço executado a maior foi o fornecimento de aço CA 50 para placas de concreto. Foram aplicados dois tipos de aço: Tela Soldada Q 138 e Barras ø 1" para junta de dilatação conforme projeto executivo. Foi aplicada quantidade superior à contratada, restando ainda a quantificação das barras das juntas de dilatação (peça 88, p. 2) .
39.	Enfim, a empresa se posicionou favorável ao saneamento das deficiências apontadas no relatório de fiscalização, mediante análise conjunta entre a fiscalização da Prefeitura e da "Empresa Contratada", de forma a estabelecer critérios técnicos para execução das correções e também pela realização do ajuste da planilha orçamentária mediante adequação das quantidades efetivamente executadas além da inclusão dos serviços realizados sem previsão contratual (peça 88, p. 2) .
Manifestação do Município de Itamarati/AM.
40.	Em linhas gerais, depois de discorrer sobre as falhas construtivas nos serviços prestados apontadas pelo DPCN, em documento datado de 4/9/2017 o município convenente solicitou agendar nova vistoria [para que seja constatado o devido reparo nas obras das ruas desta prefeitura] de cada rua a fim de afastar as glosas aplicadas por sua manifesta improcedência (peça 86) .
Manifestação do DPCN
41.	Segundo o Despacho no 16/DIENG/DPCN/SG-MD, de 23/1/2018 (peça 85) , a equipe técnica do DPCN afirmou que somente iria apreciar o pleito de uma nova vistoria após a apresentação de um relatório robusto comprovando que os problemas citados no laudo de vistoria foram sanados, quais sejam: desgaste superficial acentuado do pavimento de concreto; fissuras lineares no pavimento de concreto (esta fissura indica possível defeito executivo em camadas sob a superfície) ; comprovar a execução da espessura da pavimentação conforme especificada em projeto de 15,0cm (peça 85) .
Análise
42.	A empresa admitiu e aceitou a convocação para a correção de eventuais falhas que poderiam ter comprometido a qualidade dos serviços prestados, desde que fossem feitas as devidas compensações decorrentes dos serviços que, segundo seus cálculos, foram prestados em maior quantitativo. Citou, como exemplo, os serviços de meio fio, sarjeta e calçada e, ainda, o fornecimento de aço CA 50 para placas de concreto.
43.	Assiste razão ao Sr. João Medeiros Campelo e à empresa R.A. Da Costa Construções Ltda., nas críticas ao relatório do DPCN. Realmente, não há suporte no laudo pericial para se afirmar que todo o pavimento das ruas asfaltadas estaria com espessura de 13 cm.  Aferir a qualidade/quantidade dos serviços por meio de mera percepção visual da "borda do pavimento" [sem sondagens e ensaios de campo] não é critério técnico adequado para se determinar que todo o pavimento tenha sido executado com espessura de 13 cm. O nosso raciocínio se espelha no seguinte trecho do Acórdão 3021/2015-TCU-Plenário (Relatora: Ministra Ana Arraes) :
Item 9.3.2.2 - espessuras executadas de CBUQ inferiores às medidas e pagas
11. Conforme determinado, o Dnit providenciou sondagens e ensaios de campo. O resultado mostrou discrepâncias significativas entre as espessuras de projeto e as encontradas no pavimento.
12. Ocorre, contudo, que o número de amostras coletado não se mostrou suficiente, na maior parte dos trechos avaliados, para se concluir pela recusa dos serviços, à luz da norma do Dnit que trata da metodologia para controle estatístico de obras e serviços.
13. Em vista disso, a unidade técnica elaborou criterioso estudo com vistas a estabelecer localização, quantidade e distribuição de novas amostras a serem coletadas. Tal medida permitirá identificar os trechos que não atendem aos requisitos mínimos de qualidade, de modo que possam ser realizados serviços corretivos ou apurado o correspondente débito.
44.	Por outro lado, também não há consistência na afirmação de que o tratamento das juntas de dilatação com selante elástico de poliuretano não foi executado. Nesse caso, segundo a empresa contratada, houve o fornecimento de aço CA 50 para placas de concreto e aplicados dois tipos de aço: Tela Soldada Q 138 e Barras ø 1" para junta de dilatação conforme projeto executivo. Portanto, ao que tudo indica pode ter ocorrido, com base no relato da empresa, alteração no projeto executivo, enquanto o laudo do DPCN se apoiou no projeto básico. Todavia, restou incontroverso que as juntas de dilatação foram executadas, posto que tacitamente admitido pelo DPCN. Para o DPCN não houve apenas a aplicação de selante de poliuretano nas juntas de dilatação dos pavimentos em concreto. Neste caso, acolhemos os argumentos do ex-prefeito João Medeiros Campelo, de que pode ter havido desgaste prematuro de partes do pavimento [ocultando os serviços realizados anteriormente] decorrente do uso e da ação do tempo, induzindo a equipe do DPCN a desconsiderar a realização de tais serviços.
45.	Acerca de eventuais problemas de qualidade dos serviços realizados, não nos parece que tenham comprometido a funcionalidade e aproveitabilidade das ruas asfaltadas. Ao contrário, as fotos do Laudo do DPCN mostram que as fissuras, mais especificamente aquelas detectadas na Rua Jaraqui (peça 50, p. 13) e no Desvio (peça 50, p. 21) , não necessariamente tenham decorrido de vício de construção. Podem ter aparecido em função do mau uso [por exemplo sobrepeso devido a trânsito de veículos pesados] ou da ação do tempo. Além disso, visualmente fica nítido que as dimensões [comprimento, largura e profundidade] das fissuras vistas nas fotos são modestas (pequenas proporções) , não se constituindo em impedimento à trafegabilidade e aproveitabilidade integral do pavimento executado.
46.	Fato é que o Laudo de Vistoria do DPCN foi tecnicamente inadequado para sustentar as glosas propostas, mas foi suficiente e essencial para demonstrar, e nos convencer, que as obras foram realizadas. Nesse ponto, de acordo com as próprias conclusões do laudo, os serviços foram executados com "acabamento final aceitável", não sendo encontrados vícios "aparentes ou defeitos que impedissem o recebimento do objeto", de modo que "a obra possui serventia" (peça 50, p. 6 e 8) .
47.	Destarte, realizada a análise das alegações defesa do Sr. João Medeiros Campelo (CPF XXX.917.922-XX) , prefeito do Município de Itamarati/AM na gestão 1/1/2013 a 31/12/2016, bem como as manifestações dos demais responsáveis apresentadas na fase interna, verificamos que há elementos de convicção capazes de desqualificar as irregularidades e desconstituir o débito que lhes foram atribuídos, de modo que suas contas devem ser julgadas regulares, com ressalva, expedindo-se-lhes quitação.
CONCLUSÃO
48.	Em face da análise promovida na Seção "Exame Técnico, propõe-se acolher as alegações de defesa apresentadas pelo Sr. João Medeiros Campelo (CPF XXX.917.922-XX) , prefeito do Município de Itamarati/AM na gestão 1/1/2013 a 31/12/2016, para, no mérito, julgar regulares com ressalva suas contas, expedindo-lhe quitação. Apesar de revéis nesta fase processual a empresa R.A. Da Costa Construções Ltda. e o Sr. Apunvene Aguiar Maia (CPF XXX.957.322-XX) foram beneficiados por manifestações anteriores na fase interna desta Tomada de Contas Especial, de maneira que também suas contas também devem ser julgadas regulares, com ressalva, dando-lhes quitação.
PROPOSTA DE ENCAMINHAMENTO
49.	Diante do exposto, submetem-se os autos à consideração superior, propondo:
a) considerar revéis a empresa R.A. Da Costa Construções Ltda. (CNPJ 14.418.961/0001-25) e o Sr. Apunvene Aguiar Maia (CPF XXX.957.322-XX) , para todos os efeitos, dando-se prosseguimento ao processo, com fulcro no art. 12, § 3º, da Lei 8.443/1992. 
b) acolher as alegações de defesa do Sr. João Medeiros Campelo (CPF XXX.917.922-XX) , prefeito do Município de Itamarati/AM na gestão 1/1/2013 a 31/12/2016, e aproveitar essas alegações de defesa e demais manifestações na fase interna desta tomada de contas especial em benefício da empresa R.A. Da Costa Construções Ltda. (CNPJ 14.418.961/0001-25) e do Sr. Apunvene Aguiar Maia (CPF XXX.957.322-XX) .
c)	 julgar regulares com ressalva, nos termos do arts. 1º, inciso I, e 16, inciso II, e 23, inciso II, da Lei 8.443/1992, c/c os arts. 1º, inciso I, 208 e 214, inciso II, do Regimento Interno, as contas do o Sr. João Medeiros Campelo (CPF XXX.917.922-XX) , da empresa R.A. Da Costa Construções Ltda. (CNPJ 14.418.961/0001-25) e o Sr. Apunvene Aguiar Maia (CPF XXX.957.322-XX) ;
d)	 enviar cópia do Acórdão que vier a ser proferido ao Departamento do Programa Calha Norte, ao Sr. João Medeiros Campelo (CPF XXX.917.922-XX) , à empresa R.A. Da Costa Construções Ltda. (CNPJ 14.418.961/0001-25) e ao Sr. Apunvene Aguiar Maia (CPF XXX.957.322-XX) , para ciência, informando-os de que a presente deliberação, acompanhada do Relatório e do Voto que a fundamenta, está disponível para a consulta no endereço www.tcu.gov.br/acordaos, além de esclarecer-lhes que, caso requerido, o TCU poderá fornecer sem custos as correspondentes cópias, de forma impressa."
2.	O representante do Ministério Público que atua junto ao TCU divergiu parcialmente da proposta da SecexTCE, manifestando-se nos seguintes termos (peça 111) , com as supressões que entendo cabíveis:
"6. Peço vênias para concordar somente em parte com as conclusões a que chegou a Secex-TCE, nos termos expostos nos tópicos a seguir.
7.	A Anotação de Responsabilidade Técnica (ART) acostada à peça 24 comprova que o Sr. Apunvene Aguiar Maia era o engenheiro responsável e fiscal da obra de pavimentação. Na mesma linha, os boletins de medição constantes das peças 26, 30, 40 e 45 deixam assente que foi ele também quem realizou a medição e o atesto dos serviços como regularmente executados.
8.	Acerca da responsabilização de agente que tenha praticado atos concernentes à função de fiscal de contrato, em acréscimo aos precedentes jurisprudenciais já referenciados pela Secex-TCE, transcrevo a seguir o enunciado do Acórdão 2373/2008-TCU-Segunda Câmara, da relatoria de Vossa Excelência, extraído da jurisprudência selecionada deste Tribunal:
O fiscal de contrato não exerce as suas atribuições por delegação de competência dada pelo gestor, elas são exercidas por força do próprio cargo que ocupa ou em razão de contrato firmado para essa finalidade. Na hipótese de haver fiscal devidamente capacitado, a responsabilização do gestor municipal ou do secretário de obras somente é possível quando ficar demonstrado que tomaram ciência de irregularidades e não adotaram providências com o objetivo de corrigi-las ou por culpa 'in vigilando' ou 'in eligendo' devidamente comprovada. (grifamos) 
9.	Portanto, em consonância com a Secex-TCE, julgo que a responsabilidade pelas irregularidades verificadas na execução das obras de pavimentação deva ser atribuída ao Sr. Apunvene Aguiar Maia (fiscal do contrato) , na medida em que não há nos autos elementos aptos a comprovar que o ex-prefeito tenha efetivamente tomado ciência dos vícios construtivos, mormente em face do atesto pela regularidade das obras efetuado pelo fiscal. Nada obstante, divirjo do posicionamento da unidade técnica quando afirma que o laudo de vistoria do MD teria sido tecnicamente inadequado para sustentar as glosas propostas. 
10. A aduzida vistoria in loco consistiu em observação efetuada pela equipe técnica do órgão concedente diretamente nos locais em que foram realizadas as obras de pavimentação. Os trabalhos tiveram como referência as normas da Associação Brasileira de Normas Técnicas (ABNT) aplicáveis à obra objeto da análise. A metodologia utilizada adotou também como parâmetro o projeto básico de engenharia aprovado pela área técnica responsável pelo convênio.
11. Durante a fiscalização perpetrada pela equipe do MD, foram constatados diversos vícios construtivos, consoante relação a seguir:
a)	desgaste superficial acentuado no pavimento de concreto;
b)	fissuras lineares que indicam defeitos executivos em camadas sob a superfície do pavimento;
c)	não execução do tratamento das juntas de dilatação com selante elástico de poliuretano; e
d)	placas de concreto com espessura de 13cm, inferior aos 15cm previstos no projeto.
12. Todos os detalhes técnicos atinentes aos defeitos supracitados foram criteriosamente consignados no Laudo de Vistoria 2017LV1823. O documento apresenta ainda, em seu "Anexo A", relatório fotográfico no qual foram registrados, de forma visual, os defeitos indicados. Avalio, portanto, que por meio dos trabalhos realizados ao longo da vistoria in loco, a equipe do MD logrou êxito em identificar adequadamente as irregularidades ocorridas durante a execução das obras objeto do convênio em análise, bem como em quantificar apropriadamente o dano delas decorrente.
13. Cumpre ressaltar que, na fase interna desta TCE, a própria empresa responsável pela execução das obras admitiu a possibilidade de terem ocorrido falhas que possam ter afetado a qualidade dos serviços prestados. Na ocasião de sua manifestação, a empresa inclusive se declarou "a favor do saneamento das deficiências apontadas no relatório de fiscalização, mediante análise conjunta entre a Fiscalização da PMI e a Empresa Contratada" (peça 88) .
14. Portanto, a meu ver, restou claramente evidenciada a existência das falhas construtivas, e a consequente ocorrência do dano, apontadas pelo MD. Em razão dessas irregularidades, além do ex-prefeito do município convenente (cuja responsabilidade deve ser afastada, conforme análise efetuada nos parágrafos 7 a 9 deste parecer) , foram citados o fiscal do contrato (por ter atestado a execução de serviços não realizados) e a empresa  contratada (por ter recebido pagamentos por serviços não realizados ou executados em quantidades inferiores às previstas) .
15. Dessa forma, em razão de terem optado por permanecer silentes, deixando de apresentar qualquer elemento de defesa aptos a desconstituir as irregularidades indicadas, julgo que o Sr. Apunvene Aguiar Maia e a empresa R.A. da Costa Construções Ltda. devem ser condenados à restituição do montante de débito apurado nesta TCE. 
16. Diante do exposto, com as vênias de estilo, este membro do Ministério Público de Contas concorda parcialmente com o encaminhamento formulado pela unidade técnica e propõe o seguinte desfecho para este processo:
a)	acolher as alegações de defesa apresentadas pelo Sr. João Medeiros Campelo e julgar regulares suas contas;
b)	considerar revéis o Sr. Apunvene Aguiar Maia e a empresa R.A. da Costa Construções Ltda.; julgar irregulares suas contas; e condená-los ao ressarcimento do valor original de R$ 169.040,78 (data de ocorrência: 27/7/2016) ; e 
c)	aplicar ao Sr. Apunvene Aguiar Maia e à empresa R.A. da Costa Construções Ltda., individualmente, a multa prevista no artigo 57 da Lei 8.443/1992."
	É o Relatório.

8.1. Eduardo Alves Marinho (7413/OAB-AM) e outros, representando João Medeiros Campelo.

Procurador Sergio Ricardo Costa Caribé.

TOMADA DE CONTAS ESPECIAL. CONVÊNIO. INEXECUÇÃO PARCIAL DO OBJETO. CITAÇÃO. REVELIA DE DOIS RESPONSÁVEIS. AUSÊNCIA DE SONDAGENS/ENSAIOS PARA CONFIRMAÇÃO DA ESPESSURA DO PAVIMENTO. POSSIBILIDADE DE DESGASTE DECORRENTE DE AÇÃO DO TEMPO. SERVENTIA DA OBRA. ELISÃO DO DANO. AUSÊNCIA DE RESPONSABILIDADE DO PREFEITO, DA EMPRESA EXECUTORA E DO FISCAL DO CONTRATO. CONTAS REGULARES COM RESSALVA. QUITAÇÃO. CIÊNCIA.

TOMADA DE CONTAS ESPECIAL (TCE)

Secretaria de Controle Externo de Tomada de Contas Especial (SecexTCE).

Conforme Relatório precedente, esta Tomada de Contas Especial (TCE) foi instaurada pelo Departamento do Programa Calha Norte (DPCN) , em desfavor de João Medeiros Campelo, prefeito do Município de Itamarati/AM na gestão de 1/1/2013 a 31/12/2016, em razão da não comprovação da regular aplicação dos recursos repassados pela União por meio do Convênio 395/PCN/2014 (Siconv 801.222) , celebrado com o Ministério da Defesa, que tinha por objeto a pavimentação com drenagem, calçada, meio fio e sarjeta no município.
2.	O convênio foi celebrado no valor de R$ 1.889.075,00, dos quais R$ 1.843.000,00 seriam provenientes do Orçamento Geral da União e R$ 46.075,00 corresponderiam à contrapartida do município, tendo a União liberado os recursos em duas parcelas no valor de R$ 921.500,00 cada, nas datas de 30/9/2015 (peça 16) e 2/5/2016 (peça 38) .
3.	Regularmente processada na fase interna, com manifestações dos órgãos competentes às peças 65-69, unânimes pela irregularidade das contas, esta TCE foi remetida ao TCU.
4.	O dano quantificado nestes autos soma R$ 169.040,78, em valores originais, relativo à inexecução de cerca de 10% do objeto, constatada após visita in loco realizada pelo órgão concedente, momento em que registrou, apesar da execução parcial, a serventia da obra.
5.	Após a regular citação de João Medeiros Campelo (ex-prefeito) , de Apunvene Aguiar Maia (engenheiro fiscal da obra) e da empresa R.A. da Costa Construções Ltda. (executora da obra) , apenas o ex-prefeito apresentou alegações de defesa, de modo que os demais responsáveis devem ser considerados revéis, dando-se prosseguimento ao processo, de acordo com o art. 12, § 3º, da Lei 8.443/1992. 
6.	Ao fim de seu exame, a Secretaria de Controle Externo de Tomada de Contas Especial (SecexTCE) propõe o acolhimento das alegações de defesa do ex-prefeito, julgando regulares com ressalvas as suas contas, dando-lhe quitação, propondo o mesmo desfecho em relação ao julgamento das contas para Apunvene Aguiar Maia e para a empresa R.A. da Costa Construções Ltda.
7.	O representante do Parquet divergiu parcialmente da proposta da SecexTCE, no sentido de considerar revéis o fiscal da obra e a empresa executora, julgando irregulares as contas desses responsáveis, imputando-lhes o débito apurado nos autos, bem como a multa do art. 57 da Lei Orgânica do TCU. Em relação ao ex-prefeito, acompanhou a Unidade Técnica.
8.	Desde já, acompanho a proposta da unidade instrutiva, cujas conclusões adoto como minhas próprias razões de decidir.
9.	Penso que não há suporte no laudo pericial para se afirmar que todo o pavimento das ruas asfaltadas estaria com espessura de 13 cm. Aferir a qualidade/quantidade dos serviços por meio de mera percepção visual da "borda do pavimento", sem a realização de sondagens e ensaios de campo não me parece o critério técnico mais adequado para se determinar que todo o pavimento tenha sido executado com espessura diferente daquela projetada (15 cm) .
10.	Em relação ao tratamento das juntas de dilatação com selante elástico de poliuretano, a empresa contratada forneceu aço CA 50 para placas de concreto e aplicados dois tipos de aço: Tela Soldada Q 138 e Barras ø 1" para junta de dilatação, conforme projeto executivo. Ao que tudo indica, pode ter ocorrido, alteração no projeto executivo, enquanto o laudo do DPCN se apoiou no projeto básico. Todavia, restou incontroverso que as juntas de dilatação foram executadas, tal como admitido pelo DPCN, apenas não tendo sido aplicado o selante de poliuretano naquelas juntas dos pavimentos em concreto.
11.	Vejo que, neste caso, é possível acolher os argumentos do ex-prefeito de que pode ter havido desgaste prematuro de partes do pavimento, ocultando os serviços realizados anteriormente, decorrente do uso e da ação do tempo, induzindo a equipe do DPCN a desconsiderar a realização dos serviços.
12.	Os problemas de qualidade dos serviços realizados, a meu sentir, não comprometeram a funcionalidade e aproveitabilidade das ruas asfaltadas. Ao contrário, as fotos do laudo do DPCN mostram que as fissuras, mais especificamente aquelas detectadas na Rua Jaraqui (peça 50, p. 13) e no Desvio (peça 50, p. 21) , não necessariamente decorreram de vício de construção. Segundo a SecexTCE, é nítido que as dimensões das fissuras vistas nas fotos são modestas, não se constituindo em impedimento à trafegabilidade integral do pavimento executado. Essas patologias, inclusive, podem ter aparecido em função do mau uso, a exemplo de sobrepeso devido a trânsito de veículos pesados ou da ação do tempo.
13.	Soma-se a isso a declaração da empresa contratada sobre a necessidade de compensação por serviços que teriam sido prestados em maior quantitativo, como os de meio fio, sarjeta e calçada e, ainda, o fornecimento de aço CA 50 para placas de concreto.
14.	Conforme declarações do próprio órgão concedente, os serviços foram executados com "acabamento final aceitável", não sendo encontrados vícios "aparentes ou defeitos que impedissem o recebimento do objeto", e que "a obra possui serventia" (peça 50, p. 6 e 8) .
15.	Essas considerações, feitas a partir das alegações de defesa apresentadas pelo ex-prefeito, bem como das manifestações dos demais responsáveis apresentadas na fase interna, fazem-me entender que há elementos de convicção capazes de desqualificar as irregularidades e desconstituir o débito originalmente apurado, razão por que, ao acolher as alegações do ex-prefeito, julgo que as contas de todos os responsáveis arrolados nestes autos podem ser julgadas regulares com ressalva, expedindo-lhes quitação, tal como propôs a SecexTCE.
Ante o exposto, VOTO para que seja adotada a minuta de acórdão que ora trago ao exame deste Colegiado.
TCU, Sala das Sessões, em 15 de junho de 2021.
AROLDO CEDRAZ 
Relator